臺灣臺北地方法院刑事判決　　　　　　　　　　　　　九十二年度易字第七九七號
　　公　訴　人　臺灣臺北地方法院檢察署檢察官
　　被　　　告　庚○○
右列被告因違反醫師法等案件，經檢察官提起公訴（九十一年度偵字第一七一號）及
移送併辦（九十一年度偵字第一０五五五號），本院判決如左：
    主  文
庚○○共同未取得合法醫師資格，擅自執行醫療業務，處有期徒刑壹年貳月。
    事  實
一、庚○○係台北市○○○路○段五九巷二七之四號「永慈中醫診所」之負責人，負
    責「永慈中醫診所」之經營、管理，及製作醫療費用申報資料，向中央健康保險
    局台北分局（以下簡稱健保局台北分局）申報全民健康保險費用等業務，為從事
    業務之人，詎未取得合法醫師資格，於民國九十年十一月八日「永慈中醫診所」
    登記開業醫師洪耀東辦理註銷開業登記後，為繼續經營診所牟利，竟自九十年十
    一月九日起至同月二十日止，與未取得醫師資格之真實姓名年籍不詳李姓成年男
    子（以下簡稱李姓男子）基於共同之犯意聯絡，由庚○○提供「永慈中醫診所」
    之場地、器材、藥品及相關輔助人員，聘僱李姓男子於該診所充任醫師，於附表
    一所示之日期，對於求診之病患壬○○、丙○○、丑○○○、子○○、癸○○（
    嗣改名陳己龢）、寅○○、辛○○問診及開立處方，而擅自執行醫療業務，嗣於
    九十年十一月二十日夜間七時許，始為台北市政府衛生局松山區衛生所派員到場
    稽查而查獲，惟庚○○竟仍於九十一年一月初某日，意圖為自己不法之所有，在
    上址「永慈中醫診所」內，利用不知情之聘僱人員李滿珍操作電腦，於庚○○業
    務上所執掌健保局台北分局所提供醫療費用申報程式中，輸入上開各病患於附表
    一所示申報治療期間前往「永慈中醫診所」就診等不實事項，儲存於磁碟片之後
    ，郵寄健保局台北分局申請健保費用而提出行使，足以生損害於健保局台北分局
    及上開各病患，使健保局台北分局承辦人員陷於錯誤，而支付新台幣（下同）四
    千四百三十元之醫療費用予庚○○。嗣庚○○於九十年十二月四日起聘僱己○○
    醫師於「永慈中醫診所」擔任開業醫師，己○○醫師因年邁身體不適，於九十一
    年四月三日起註銷開業登記，庚○○為繼續經營診所牟利，竟自九十一年四月三
    日起，與李姓男子共同基於同前擅自執行醫療業務之犯意聯絡，復由庚○○提供
    「永慈中醫診所」之場地、器材、藥品及相關輔助人員，聘僱李姓男子於該診所
    充任醫師，於附表二所示之日期，對於求診之病患乙○○、甲○○、葉純青問診
    及開立處方，而擅自執行醫療業務（此部份未登載於醫療費用申報程式，向健保
    局台北分局申請健保費用），迄九十一年四月十二日，始為台北市政府衛生局松
    山區衛生所派員到場稽查而查獲。
二、案經台北市政府衛生局移請臺灣臺北地方法院檢察署檢察官偵查起訴及移送併辦
    。
    理  由
一、訊據被告庚○○矢口否認有何違反醫師法或詐欺取財之犯行，辯稱：如附表一、
    附表二所示之停業時間，「永慈中醫診所」並未看診，當時為了測試電腦，及教
    導前來應徵之李姓醫師如何使用電腦，才會於停業期間製作處方籤云云。惟查，
    案外人壬○○、丙○○、丑○○○、子○○、陳己龢、寅○○、辛○○及乙○○
    、甲○○、葉純青等病患，確曾於附表一及附表二所示之日期，至上揭「永慈中
    醫診所」接受醫師問診處方等情，業據證人壬○○、丙○○、丑○○○、子○○
    、陳己龢、寅○○、辛○○、乙○○、葉純青等人到庭證述屬實，且上開病患之
    就診情形，除有以電腦所製作上開日期之處方籤附卷可稽外，並另有以電腦所製
    作上開病患之病歷資料，及以手寫製作之掛號人數日報表、自願同意書（自費購
    藥）等影本在卷足據；參以台北市政府衛生局松山區衛生所稽查員丁○○，亦到
    庭證稱：九十年十一月二十日至「永慈中醫診所」稽查時，診所大門開啟，現場
    有二位掛號小姐，診療燈號亮燈顯示五號，診間內有一位三十幾歲的男性醫師，
    未接受稽查人員詢問，即逕行離去等語，被告所辯「永慈中醫診所」於上開時間
    並未營業，係為教導前來應徵之醫師及測試電腦，始製作處方籤云云，自係卸責
    之詞，不足採信。此外，「永慈中醫診所」自九十年十一月八日起至同年十二月
    三日止，與九十一年四月三日以後之期間，均未登記開業醫師，原登記開業醫師
    案外人洪耀東及己○○，均未於上開停業期間於「永慈中醫診所」替病患看診，
    及被告確有於九十一年一月初某日，將如附表一所示之病患就診情形及申報之健
    保費用，登載於其業務上所掌之醫療費用申報程式，儲存於磁碟片後，郵寄健保
    局台北分局提出行使等情，亦據被告供述明確，核與證人洪耀東於偵查中、證人
    己○○、戊○○（健保局台北分局專員）於本院審理時證述之情節相符，並有磁
    碟片一張、磁碟片列印資料一份在案，及全民健康保險特約醫事服務機構合約影
    本二件、健保局台北分局九十年十一月二十九日函影本一件、案外人己○○之存
    證信函影本一件等附卷足據，事證明確，被告犯行堪以認定。
二、論罪科刑：
（一）核被告庚○○所為，係犯醫師法第二十八條前段之未取得醫師資格而擅自執行
      醫療業務罪、刑法第二百十六條、第二百二十條第二項、第二百十五條行使業
      務上登載不實之電磁紀錄文書罪，及刑法第三百三十九條第一項之詐欺取財罪
      。
（二）被告未取得醫師資格而擅自執行醫療業務之行為，與共犯李姓男子間，有犯意
      聯絡及行為分擔，應論以刑法第二十八條之共同正犯。
（三）按擅自執行醫療業務者之所謂業務，係指以反覆同種類之行為為目的之社會活
      動，無論受其診治之病患人數多寡，或同一人受診多少次，均屬一個業務行為
      ，應無連續犯可言，公訴意旨認被告上開違反醫師法之行為係屬連續犯，尚有
      未洽。
（四）被告於業務上所執掌醫療費用申報程式登載不實之醫師看診事項之行為，係利
      用不知情之受僱人員李滿珍為之，屬間接正犯。
（五）被告違反醫師法、行使業務上登載不實之電磁紀錄文書等犯行，均係遂行其詐
      欺取財犯罪之手段，彼此間有方法、結果之牽連關係，屬牽連犯，應依刑法第
      五十五條之規定，從一重之違反醫師法犯罪處斷。
（六）被告上開將不實事項登載於其職務上所掌醫療費用申報程式，繼而儲存於磁碟
      片後，郵寄健保局台北分局提出行使之行為，雖未據檢察官起訴，然與其經起
      訴之擅自執行醫療業務及詐欺取財犯行間，有牽連犯之裁判上一罪關係，本院
      自應併予審究。
（七）爰審酌被告為遂行詐欺取財之目的，聘僱未具備醫師資格者，替病患問診、開
      立處方，犯罪之動機、目的、手段等，均不值原諒，又其於偵、審程序中飾詞
      狡辯，毫無悔意，犯罪後態度不佳，及其詐欺犯罪所得僅四千四百三十元，犯
      罪所生損害尚非嚴重等情，認公訴檢察官求處有期徒刑二年，尚嫌過重，爰併
      審酌被告之素行、品行、智識程度等一切情狀，量處如主文所示之刑。
（八）被告執行醫療業務所使用藥械之品名、數量均屬未知，且未扣案，尚無從為沒
      收之諭知，附此敘明。
三、公訴意旨雖認被告另有於九十年十一月九日起至同年十二月三日止，在上址「永
    慈中醫診所」內，於處方籤醫師簽章欄加蓋「洪耀東」印文，虛偽表示由洪耀東
    醫師親自診療之意之行為（起訴書並未記載此部份行為涉嫌觸犯何項罪名）；惟
    查，「永慈中醫診所」之處方籤上，並無任何有關醫師姓名之印文或簽名等情，
    有該診所之處方籤影本附卷可稽，此部份犯罪事實自屬不能證明。然此部份若成
    立犯罪，與被告上開經起訴、論罪之擅自執行醫療業務及詐欺取財之犯行間，有
    牽連犯之裁判上一罪關係，本院爰不另為無罪之諭知。
四、公訴意旨雖認被告另有登載不實事項於業務上所執掌之醫療費用申報書，並向健
    保局台北分局提出申報之行為，而應論以刑法第二百十六條、第二百十五條之行
    使業務登載不實文書罪嫌；惟查，被告除於上開醫療費用申報程式，輸入不實之
    電磁紀錄，郵寄磁碟片予健保局台北分局而提出行使之外，並無另外製作不實之
    醫療費用申報書紙版，繼而向健保局台北分局提出申請之行為等情，業據證人戊○○證述在卷，此部份犯罪事實自屬不能證明。然此部份若成立犯罪，與被告上
    開起訴、論罪之擅自執行醫療業務及詐欺取財之犯行間，有牽連犯之裁判上一罪
    關係，本院爰不另為無罪之諭知。
據上論斷，應依刑事訴訟法第二百九十九條第一項前段，醫師法第二十八條前段，刑
法第十一條前段、第二十八條、第二百十六條、第二百二十條第二項、第二百十五條
、第三百三十九條第一項、第五十五條，罰金罰鍰提高標準條例第一條前段，判決如
主文。
本案經檢察官游儒倡到庭執行職務。
中　　　華　　　民　　　國　　九十三　　年　　　四　　　月　　 十九 　　日
                                        臺灣臺北地方法院刑事第四庭
                                              審判長法  官  楊代華
                                                    法  官  吳定亞
                                                    法  官  黎惠萍
右正本證明與原本無異。
如不服本判決，應於判決送達後十日內，向本院提出上訴狀。
                                                    書記官  廖純瑜
中　　　華　　　民　　　國　　九十三　　年　　　四　　　月　　 十九 　　日
附表一
┌─────┬─────┬──────────┬────────────┐
│ 患者姓名 │ 就診日期 │申 報 之 治 療 期 間│詐領之健保費用（新台幣）│
├─────┼─────┼──────────┼────────────┤
│          │ 90.11.12 │90.12.04 -90.12.11  │                  陸佰元│
│ 壬 ○ ○ │ 90.11.13 │                    │                        │
│          │ 90.11.14 │                    │                        │
│          │ 90.11.15 │                    │                        │
│          │ 90.11.16 │                    │                        │
│          │ 90.11.17 │                    │                        │
│          │ 90.11.19 │                    │                        │
├─────┼─────┼──────────┼────────────┤
│          │ 90.11.13 │90.12.04 -90.12.17  │                  陸佰元│
│ 丙 ○ ○ │ 90.11.14 │                    │                        │
│          │ 90.11.15 │                    │                        │
│          │ 90.11.16 │                    │                        │
│          │ 90.11.20 │                    │                        │
├─────┼─────┼──────────┼────────────┤
│          │ 90.11.09 │90.12.04 -90.12.10  │                  陸佰元│
│ 丑○○○ │ 90.11.10 │                    │                        │
│          │ 90.11.12 │                    │                        │
│          │ 90.11.15 │                    │                        │
│          │ 90.11.17 │                    │                        │
│          │ 90.11.19 │                    │                        │
├─────┼─────┼──────────┼────────────┤
│          │ 90.11.09 │90.12.11 -90.12.13  │                  參佰元│
│ 子 ○ ○ │ 90.11.10 │                    │                        │
│          │ 90.11.12 │                    │                        │
│          │ 90.11.13 │                    │                        │
│          │ 90.11.15 │                    │                        │
│          │ 90.11.16 │                    │                        │
│          │ 90.11.17 │                    │                        │
│          │ 90.11.19 │                    │                        │
├─────┼─────┼──────────┼────────────┤
│          │ 90.11.09 │90.12.17 -90.12.17  │              壹佰伍拾元│
│ 癸 ○ ○ │ 90.11.10 │                    │                        │
│（陳己龢）│ 90.11.13 │                    │                        │
│          │ 90.11.16 │                    │                        │
│          │ 90.11.17 │                    │                        │
│          │ 90.11.19 │                    │                        │
│          │ 90.11.20 │                    │                        │
├─────┼─────┼──────────┼────────────┤
│ 寅 ○ ○ │ 90.11.19 │90.12.04 -90.12.10  │          壹仟壹佰捌拾元│
│          │ 90.11.20 │                    │                        │
├─────┼─────┼──────────┼────────────┤
│          │ 90.11.09 │90.12.04 -90.12.08  │                  壹仟元│
│ 辛 ○ ○ │ 90.11.12 │                    │                        │
│          │ 90.11.13 │                    │                        │
│          │ 90.11.14 │                    │                        │
│          │ 90.11.15 │                    │                        │
│          │ 90.11.16 │                    │                        │
│          │ 90.11.19 │                    │                        │
└─────┴─────┴──────────┴────────────┘
附表二
┌──────┬──────┐
│ 患 者 姓 名│  就診日期  │
├──────┼──────┤
│ 乙  ○  ○ │  91.04.03  │
│            │  91.04.08  │
│            │  91.04.12  │
├──────┼──────┤
│ 甲  ○  ○ │  91.04.03  │
│            │  91.04.04  │
│            │  91.04.06  │
│            │  91.04.08  │
│            │  91.04.09  │
│            │  91.04.10  │
├──────┼──────┤
│ 葉  純  青 │  91.04.03  │
│            │  91.04.08  │
│            │  91.04.09  │
│            │  91.04.10  │
│            │  91.04.11  │
└──────┴──────┘
附錄本案論罪科刑法條全文：
醫師法第二十八條
未取得合法醫師資格，擅自執行醫療業務者，處六個月以上五年以下有期徒刑，得併
科新臺幣三十萬元以上一百五十萬元以下罰金，其所使用之藥械沒收之。但合於下列
情形之一者，不罰：
一  在中央主管機關認可之醫療機構，於醫師指導下實習之醫學院、校學生或畢業生
    。
二  在醫療機構於醫師指示下之護理人員、助產人員或其他醫事人員。
三  合於第十一條第一項但書規定。
四  臨時施行急救。
刑法第二百十五條
從事業務之人，明知為不實之事項，而登載於其業務上作成之文書，足以生損害於公
眾或他人者，處三年以下有期徒刑、拘役或五百元以下罰金。
刑法第二百一十六條
行使第二百十條至第二百十五條之文書者，依偽造、變造文書或登載不實事項或使登
載不實事項之規定處斷。
刑法第三百三十九條
意圖為自己或第三人不法之所有，以詐術使人將本人或第三人之物交付者，處五年以
下有期徒刑、拘役或科或併科一千元以下罰金。
以前項方法得財產上不法之利益或使第三人得之者，亦同。
前二項之未遂犯罰之。
刑法第二百二十條
在紙上或物品上之文字、符號、圖畫、照像，依習慣或特約，足以為表示其用意之證
明者，關於本章及本章以外各罪，以文書論。
錄音、錄影或電磁紀錄，藉機器或電腦之處理所顯示之聲音、影像或符號，足以為表
示其用意之證明者，亦同。
稱電磁紀錄，指以電子、磁性或其他無法以人之知覺直接認識之方式所製成之紀錄，
而供電腦處理之用者。
